【裁判字號】    94,訴,2126
【裁判日期】    950608
【裁判案由】    營業稅
【裁判全文】
臺北高等行政法院判決
                                     94年度訴字第02126號
                              .
原      告  甲○○
訴訟代理人  張正仁  會計師    台北市○○○路20號10樓之11
被      告  財政部臺灣省北區國稅局
代  表  人  許虞哲（局長）
訴訟代理人  乙○○
上列當事人間因營業稅事件，原告不服財政部中華民國94年5月
17日台財訴字第09300627770號訴願決定，提起行政訴訟。本院
判決如下：
    主  文
原告之訴駁回。
訴訟費用由原告負擔。
    事  實
一、事實概要：原告未依規定申請營業登記，於89年間興建並出
    售房屋，銷售額新臺幣（下同）2,581,214元（含稅），未
    依規定開立統一發票，漏報營業稅額122,915元，經被告所
    屬新竹市分局查獲，核定補徵營業稅額122,915元，並按所
    漏稅額處2倍之罰鍰245,800元（計至百元止）。原告不服，
    申請復查，未獲變更，提起訴願亦經決定駁回後，遂提起本
    件行政訴訟。
二、兩造聲明：
    (一)原告聲明：訴願決定及復查決定有關本稅與罰鍰均撤銷。
    (二)被告聲明：駁回原告之訴。
三、兩造之爭點：原告因興建房屋而取具之二聯式發票，得否列
                為進項稅額扣抵銷項稅額？
    (一)原告主張之理由：
      1.按財政部80年12月23日台財稅字第801266215號函規定
        ：「檢討營業人假借（利用）個人名義建屋出售逃漏本
        輯情形有關事宜」會議紀錄(三)對經輔導已自動辦理營業
        登記者，於辦理營業登記前，因興建工程需用材料或勞
        務之支出，所取得之進項憑證，雖已逾申報扣抵期限，
        或所載不符營業稅法第33條之規定，如經查明確屬各該
        建屋工程所需之支出，其進項稅額，得專案核實，准予
        扣抵。
      2.查原告因不熟悉稅法規定，亦不知該建屋有涉及營業稅
        行為，但於綜所稅申報時亦持所出售房地列入財產交易
        所得申報，並經核定再案。據此，顯示被告已申報出售
        房地，亦視為非營業行為之交易未於糾正，事後再依法
        處分原告，實違行誠實信賴原則。另按財政部80年7 月
        10日台財稅第801250742號函所示：「2.事前之輔導重
        於事後之調查，…」亦顯財政部對類似案件輔導意圖，
        此案行為於該函示後，因此原處分機關並未依函示規定
        執行調查輔導義務，竟執意處分原告，實難令人折服。
      3.次查，依前開80年12月23日函示規定，若此案實有應開
        立發票行為，亦應依規定對原告建屋成本之進項稅額應
        查明後扣除，亦如原復查決定：「況申請人雖提示進項
        憑證，惟未提示確屬系爭工地使用之客觀具體資料」。
        原告亦提出原售材料廠商因送貨於工地，始出具證明書
        證明為本案使用之材料等。原告已支付建屋成本1,337,
        967 元，進項稅額66,899元，合計1,404,865 元，應予
        扣除後再行處分。前述財政部解釋函令僅規範以合建分
        屋者，經輔導自動辦理營業登記者，於辦理登記前因興
        建工程需要之材料或勞務之支出，所取得之進項憑證才
        得准予扣抵。然申請人之合建分屋係非屬經常性之行為
        ，且已將合建分屋所獲配之屋出售完畢，係無辦理登記
        之需求，基於公平原則，對前揭函令亦有適用之情況，
        而被告將申請人之進項稅額扣除，實屬不當。
      4.又按，行政法院75年判字第681號判決：「按具備稅法
        所規定之一要件者，稅捐稽徵機關始對之有課稅處分之
        權能，主張稅法所規定之法律效果者，應就該規定之要
        件，負舉證責任。從而稅捐稽徵機關課徵所得稅，自應
        就納稅義務人取得所得之事實，依職權予以調查。」準
        此，原告所提工地使用證明書，按復查決定書所敘明若
        為客觀證據存在，當可減除之意故指提出相關機關證明
        文件佐證，即有詳加審酌的調查之必要才能適用。即便
        認為所提出證明文件不可採，亦應敘明該證據資料可以
        不足憑信之理由。不能未敘明不採上證據之理由。有理
        由不備且違背證據法則。另有關違章裁罰倍數應依94年
        6月2日財政部台財稅字第09404539890號函令，處一倍
        罰鍰。
    (二)被告主張之理由：
      1.按「將貨物之所有權移轉與他人，以取得代價者，為銷
        售貨物。」「營業人之總機構及其他固定營業場所，應
        於開始營業前，分別向主管稽徵機關申請營業登記。」
        「營業人以進項稅額扣抵銷項稅額者，應具有載明其名
        稱、地址及統一編號之左列憑證：一、購買貨物或勞務
        時，所取得載有營業稅額之統一發票。」「營業人有左
        列情形之一者，主管稽徵機關得依照查得之資料，核定
        其銷售額及應納稅額並補徵之…三、未辦妥營業登記，
        即行開始營業…而未依規定申報銷售額者。」及「納稅
        義務人，有左列情形之一者，除追繳稅款外，按所漏稅
        額處1倍至10倍罰鍰，並得停止其營業：一、未依規定
        申請營業登記而營業者。」行為時營業稅法第3條第1項
        、第28條前段、第33條第1款、第43條第1項第3款及第
        51條第1款所明定。
      2.次按，「建屋出售核屬營業稅法規定應課徵營業稅之範
        圍，自本函發布日起，經建築主管機關核發建造執照者
        ，除土地所有權人以持有一年以上之自用住宅用地，拆
        除改建房屋出售者外，均應依法辦理營業登記，課徵營
        業稅及營利事業所得稅…有關個人出資建屋出售，其財
        產交易所得計課綜合所得稅之規定，適用之範圍，自本
        函發布日起，應以依本函規定免辦營業登記並免課徵營
        業稅及營利事業所得稅者為限。」「依營業稅法第35條
        第1項規定，營業人不論有無銷售額，應按期填具申報
        書，檢附退抵稅款及其他有關文件，向主管稽徵機關申
        報銷售額、應納或溢付營業稅額。準此，營業人之進項
        稅額准予扣抵或退還，應以已申報者為前提，故營業人
        違反營業稅法第51條第1款至第4款及第6款，據以處罰
        之案件，營業人如於經查獲始提出合法進項憑證者，稽
        徵機關於計算漏稅額時尚不宜准其扣抵銷項稅額。」亦
        為財政部81年1月31日台財稅第811657956號函、89年10
        月19日台財稅第890457254號函所明釋。
      3.經查，原告於89年間興建並出售新竹市○○街29號房屋
        ，非屬持有一年以上之自用住宅用地合建房屋並出售，
        依前揭81年1月31日函釋規定，核非屬財產交易所得計
        課綜合所得稅之適用範圍，另依大法官釋字第275號解
        釋：「人民違反法律上之義務而應受行政罰之行為，法
        律無特別規定時，雖不以出於故意為必要，仍須以過失
        為其責任條件。但應受行政罰之行為，僅須違反禁止規
        定或作為義務，而不以發生損害或危險為其要件者，推
        定為有過失。」意旨，原告未依規定申請營業登記興建
        並出售房屋，違反前揭稅法規定，原核定補徵營業稅
        122,915元，並無不合。又原告取具之二聯式統一發票
        ，並未辦理營業稅申報，於查獲後始提出，依前揭89年
        10月19日函釋規定，於計算漏稅額時不得扣抵銷項稅額
        ，本件原處罰鍰245,800元，亦並無違誤。
      4.另原告原申報綜合所得稅財產交易所得部分，因營業稅
        與綜合所得稅係屬不同稅則，僅得俟營業稅及營利事業
        所得稅核課確定，於營利所得歸戶課徵綜合所得稅時再
        行主張減免。至原告主張建屋期間支付建屋成本1,337,
        967 元，進項稅額66,899元，可適用財政部80年12月23
        日台財稅第801266215 號函釋規定，其進項稅額，得專
        案核實其進項稅額，准予扣抵乙節。查原告雖提示進項
        憑證之進貨確實用於新竹市○○街25、27、29號，惟該
        進項憑證僅記載陳易志等三人進貨某某一批，無法分辨
        確屬系爭工地新竹市○○街29號使用之數量及金額究為
        多少，且原告取具之二聯式統一發票，亦未辦理營業稅
        申報，應無前揭釋規定之適用，原核定未予扣減進項稅
        額並無不合，併予敘明。
    理  由
一、按「在中華民國境內銷售貨物或勞務及進口貨物，均應依本
    法規定課徵營業稅。」「將貨物之所有權移轉與他人，以取
    得代價者，為銷售貨物。」「營業人之總機構及其他固定營
    業場所，應於開始營業前，分別向主管稽徵機關申請營業登
    記。」「營業人銷售貨物或勞務，應依本法營業人開立銷售
    憑證時限表規定之時限，開立統一發票交付買受人。」「營
    業人除本法另有規定外，不論有無銷售額，應以每二月為一
    期，於次期開始15日…向主管稽徵機關申報銷售額、應納或
    溢付營業稅額。其有應納營業稅額者，應先向公庫繳納後，
    檢同繳納收據一併申報。」「營業人有左列情形之一者，主
    管稽徵機關得依照查得之資料，核定其銷售額及應納稅額並
    補徵之…三未辦妥營業登記，即行開始營業…而未依規定申
    報銷售額者。」「納稅義務人，有左列情形之一者，除追繳
    稅款外，按所漏稅額處 1倍至10倍罰鍰，並得停止其營業：
    一未依規定申請營業登記而營業者。」行為時營業稅法 (下
    稱營業稅法)第1條、第3條第1項、第28條前段、第32 條第
    1項前段、第35條第1項、第43條第1項第3款及第51條第1款
    分別定有明文。
二、經查，原告未依規定申請營業登記，於89年間在新竹市○○
    段351-2號土地上興建新竹市○○街29號房屋一棟，並於同
    年8月31日出售前開房屋及土地，銷售總額為12,000,000元
    等情，有前開房屋之建築物登記簿謄本、買受人函覆購買前
    開房地支付價款資料附原處分卷可稽，並為原告所不爭，堪
    信為真實。故被告以原告未辦理營業登記而擅自銷售房屋，
    依營業稅法施行細則第21條規定，計算原告銷售前開房屋之
    銷售金額為2,581,214元，核定補徵營業稅122,195元，並按
    所漏稅額處2倍之罰鍰245,800元（計至百元止）之處分，揆
    諸首揭規定，並無不合。
三、原告不服循序提起行政訴訟，雖主張：其興建前開房屋支付
    之成本1,337,976 元，進項稅額66,899元，已取具二聯式統
    一發票，依財政部80年12月23日台財稅第801266215 號函規
    定，應准予扣抵該進項稅額；又其因不熟悉稅法規定，不知
    該建屋有涉及營業稅行為，但於綜合所得稅申報時已列入財
    產交易所得申報，被告未予糾正，亦未依財政部80年7 月10
    日台財稅第801250742 號函規定執行輔導，而逕予處分，有
    違誠信原則；且有關裁罰倍數亦應依財政部94年6 月2 日新
    修正之規定處1 倍罰鍰等語。
四、惟查：
    (一)按營業稅法第19條第1項第1款規定：「營業人左列進項稅
      額，不得扣抵進項稅額：購進之貨物或勞務未依規定取得
      並保存第33條所列之憑證者。第33條規定：「營業人以進
      項稅額扣抵銷項稅額者，應具有載明其名稱、地址及統一
      編號之左列憑證：一購買貨物或勞務時，所取得載有營業
      稅額之統一發票。二有第三條第三項第一款規定視為銷售
      貨物，或同條第四項準用該條款規定視為銷售勞務者，所
      自行開立載有營業稅額之統一發票。三其他經財政部核定
      載有營業稅額之憑證。」可知營業人以進項稅額扣抵銷項
      稅額者須具備上開法定要件，始為得扣減稅額之進項稅額
      ，並非不論營業人是否依規定取得合法進項憑證均得為扣
      減稅額之進項稅額。查原告因未辦理營業登記，致未取得
      前揭營業稅法第33條各款所定要件之三聯式統一發票進項
      憑證，依前揭營業稅法第19條第1 項第1 款之規定，自不
      得充為扣抵銷項稅額之進項憑證，且原告取具之前開二聯
      式統一發票，亦未辦理營業稅申報，故被告於計算原告之
      營業稅應納稅額時，未予扣減前開進項憑證之進項稅額，
      並無違誤。
    (二)原告雖另主張其出售前開房屋，已於綜合所得稅中申報財
      產交易所得云云，惟營業稅與綜合所得稅屬不同稅目，須
      俟營業稅與營利事業所得稅核課確定後，於營利所得歸戶
      課徵綜合所得稅時，原告始得主張減免，至原告所引前揭
      財政部80年7月10日台財稅第801250742號函所稱：「事前
      之輔導重於事後之調查，稽徵機關對建屋出售案件，應於
      起造或預售初期即掌握資料進行調查，輔導依法登記納稅
      ，對於假借（利用）個人名義建屋出售案件，應於起造或
      預售初期即掌握資料進行調查，切實依法辦理。」係因建
      築業經常假借個人名義建屋出售而逃漏營業稅，財政部乃
      以81年1月31日台財稅第811657956號函規定，除土地所有
      權人以持有一年以上之自用住宅用地，拆除改建房屋出售
      者外，均應依法辦理營業登記，課徵營業稅及營利事業所
      得稅，並為避免已申請建築執照出售房屋者，未及辦理營
      業登記即被處罰，故以前開81年1月31日函令所屬稽徵人
      員，應於起造或預售初期即掌握資料進行調查，輔導依法
      登記納稅，然原告於89年間出售前開房屋，已在財政部上
      開函令公布後數年，稽徵機關對購地建屋出售案件，實施
      課徵營業稅多年，原告自不能委為不知，且被告所屬稽徵
      人員有無輔導人民納稅之義務，係該管公務員有無行政責
      任之另案問題，亦與原告未依法辦理營業登記繳納營業稅
      之行為，應予處罰無涉，原告執此主張免罰，核無足採。
    (三)末按，撤銷訴訟判斷行政處分之合法性，係以原處分發布
      時之事實及法律狀態為其基準點。被告依原處分作成時財
      政部93年3月29日台財稅字第0930451133號函修正「稅務
      違章案件裁罰金額或倍數參考表」所定裁量標準，按原告
      漏稅額處二倍之罰鍰，雖該參考表業經財政部以94年6月2
      日台財稅字第09404539890號函修正裁量標準，對如本件
      未依規定申請營業登記而營業，經第一次查獲，於裁罰處
      分核定前已補辦營業登記，並補報補繳稅款及以書面承認
      違章事實，改按所漏漏稅額處3倍罰鍰，然查該參考表之
      性質係財稅機關自行頒定之行使行政裁量權標準 (改制前
      行法院84年判字第1207號判決參照)，並非法律，自無稅
      捐稽徵法第48條之3從新從輕原則之適用，而同法第1條之
      1 規定之適用，限於解釋性函令 (最高行政法院92年判字
      第1067號判決參照)，該財政部修正參考表之函令非屬解
      釋性函令，亦無同法第1條之1規定之適用，原處分裁處所
      漏稅額2倍之罰鍰，並無裁量違法可言，原告主張應依94
      年6月2日修正之前開參考表規定，改按其所漏稅額處一部
      罰鍰云云，亦非有據。
五、綜上所述，被告以原告未辦理營業登記即開始營業，依查得
    資料計算其銷售房屋金額為2,581,214元，核定補徵營業稅
    122,195元，並按所漏稅額處2倍罰鍰245,800元之處分，並
    無違誤，訴願決定予以維持，並無不合，原告仍執前詞，訴
    請撤銷，為無理由，應予駁回。
據上論結，本件原告之訴為無理由，爰依行政訴訟法第98條第3
項前段，判決如主文。
中    華    民    國    95    年    6     月    8     日
                        第二庭審判長法  官  徐瑞晃
                                    法  官  吳慧娟
                                    法  官  蕭惠芳
上為正本係照原本作成。
如不服本判決，應於送達後20日內，向本院提出上訴狀並表明上
訴理由，如於本判決宣示後送達前提起上訴者，應於判決送達後
20日內補提上訴理由書（須按他造人數附繕本）。
中    華    民    國    95    年     6    月    8     日
                                    書記官  李淑貞


司法院資訊處製作；財團法人民間司法改革基金會備份。
